【裁判字號】    94,訴,2965
【裁判日期】    950728
【裁判案由】    毒品危害防制條例
【裁判全文】
臺灣板橋地方法院刑事判決              94年度訴字第2965號
公  訴  人  臺灣板橋地方法院檢察署檢察官
被      告  乙○○
選任辯護人  林詮勝律師
被      告  甲○○
選任辯護人  張衛航律師
            盧立仁律師
            陳益盛律師
上列被告因違反藥事法案件，經檢察官提起公訴（94年度偵字第
20156 號、94年度核退偵字第1209號），本院判決如下：
    主  文
乙○○明知為偽藥而販賣，處有期徒刑貳年。扣案新臺幣拾陸萬
元沒收。
甲○○明知為偽藥而販賣，處有期徒刑壹年。扣案之偽藥玖拾瓶
（每瓶壹仟顆藥錠）沒收。
    事  實
一、乙○○明知真實姓名年籍不詳、自稱「丙○○」之人向其所
    兜售內含HALOPERIDOL 、TRIFLUOPERAZINE 等精神神經安定
    劑成分之藥錠，係未經核准擅自製造之偽藥，竟仍意圖營利
    而基於販賣偽藥之犯意，於民國94年8 月初某日，向亦明知
    上開藥錠為偽藥之甲○○推銷上開藥品，甲○○於試用後，
    亦意圖營利並基於販賣偽藥之故意，向乙○○以每瓶一千顆
    藥錠新臺幣（下同）一千八百元之價格，購買九十瓶，雙方
    並約定總價為十六萬元（尾數二千元去除不計）。乙○○乃
    先於同年9 月15日晚間某時，在臺北縣板橋市○○路附近以
    每瓶一千五百元，九十瓶共計十三萬五千元之價格，向該自
    稱「丙○○」之人販入上開九十瓶偽藥後，旋即以電話向甲○○聯絡交貨事宜，甲○○便駕駛車牌號碼為8113-EH 號之
    自小客車前往板橋市○○○路某公園旁，乙○○待甲○○到
    達後，即駕駛車牌號碼為AQX-740 號之機車在前引導甲○○
    ，共同駛入板橋市○○街4 號旁之地下停車場內，並於其停
    放該處車牌號碼為CZ-9507 號之自小客車內，取出上開藥錠
    共九十瓶交予甲○○，甲○○亦當場交付現金十六萬元，二
    人交易完畢欲駛離上開地下停車場時，為全程監控之調查局
    人員當場逮捕，並於上開甲○○自小客車內扣得前揭偽藥九
    十瓶，及於上開乙○○機車內扣得現金十六萬元等物。
二、案經法務部調查局航業海員調查處臺中站、內政部警政署保
    安警察第三總隊第一大隊暨臺北縣南區憲兵隊報請臺灣板橋
    地方法院檢察署檢察官偵查起訴。
    理  由
一、證據能力：上開調查局人員查獲被告甲○○、乙○○時，誤
    以為扣案之偽藥內含第四級管制藥品使蒂諾斯（Stilnox ）
    成分，而以此作為基礎詢問被告甲○○，嗣解送至檢察官處
    時，檢察官亦據此詢問被告甲○○，因之被告甲○○之辯護
    人主張被告甲○○於警詢及偵查中之自白、扣案藥品均係受
    到誤導而無證據能力。然查，調查局人員係依據監聽被告乙○○之電話譯文分析，得知被告乙○○販賣第四級管制藥品
    「使蒂諾斯」 (Stilnox）之 犯罪嫌疑重大，業據證人蔡啟
    化於本院審理中證述甚明（參見本院95年7 月11日審判筆錄
    第6 頁），而案發當天又係在被告二人進行交易時當場逮捕
    ，是扣案藥品未送鑑定機關鑑定成分前，調查局人員自無從
    確知扣案藥品之實際成分，在被告二人亦不願供出藥品成分
    之情形下，調查局人員依據上開監聽譯文分析，認為扣案藥
    品內含第四級管制藥品使蒂諾斯（Stilnox）， 客觀上尚屬
    有據，雖嗣後經送鑑定結果，扣案藥品並未含有上開使蒂諾
    斯（Stilnox）成 分，亦不能以此即認調查局人員及檢察官
    有誤導被告甲○○之意思。況被告甲○○既然花費多達十六
    萬元之代價購買上開藥品，對該藥品之來源、用途及功效，
    自當有所知悉，而檢察官及調查局人員詢問被告甲○○時，
    均係針對扣案藥品而詢問交易情形及主觀上之意圖，縱使渠
    等對於藥品成分之認知有誤，但被告甲○○既然明知檢察官
    及調查員係針對該扣案藥品而詢問，則其所述購買上開藥品
    之動機，購買價格、數量及交易情形，客觀上亦無受誤導之
    可能，是被告甲○○之辯護人上開所辯，均非足採。據此，
    被告甲○○於警詢、偵查中之自白既係基於自由意志為之，
    復查無檢察官或調查局人員有以強暴、脅迫等不正方式取供
    之情形，自有證據能力。另扣案之藥品，係調查局人員逮捕
    被告甲○○時附帶搜索而得之證物，業於搜索扣押筆錄中記
    載甚詳，係依法定程序而取得及扣押，自亦有證據能力。
二、訊據被告二人固坦承於上開時、地，以總價十六萬元之價格
    交易扣案九十瓶藥品之事實，惟均矢口否認有販賣偽藥之犯
    行；被告乙○○辯稱，伊係以每瓶一千五百元之價格向上開
    自稱「丙○○」之人購買保健食品，「丙○○」稱內含褪黑
    激素，為行政院衛生署開放之健康食品，且當時「丙○○」
    稱與多家GMP 食品廠很熟，是在做OEM 代工的，故伊不知為
    偽藥，以為是GMP 食品廠生產的，亦不知內含HALOPERIDOL
    、TRIFLUOPERAZINE 等精神神經安定劑成分云云；被告甲○○則辯稱：伊因心臟問題，夜間常常失眠，曾服用內含褪黑
    激素之藥品後，情況大有改善，惟因一般市售價格較高，故
    於知悉被告乙○○所提供之價格十分優惠後，方向被告乙○○大量購買扣案藥品供己服用，伊以為是褪黑激素，並不知
    為內含HALOPERIDOL 、TRIFLUOPERAZINE 等精神神經安定劑
    成分之偽藥，亦無轉售他人圖利之意思云云。經查：
  (一)扣案藥品內含HALOPERIDOL 、TRIFLUOPERAZINE 等精神神經
    安定劑成分，且被告乙○○係以每瓶一千五百元（每瓶一千
    顆藥錠），九十瓶共計十三萬五千元之價格，向該自稱「丙○○」之人販入後，再於上開時、地，以每瓶一千八百元、
    九十瓶總價為十六萬元（尾數二千元去除不計）之價格，轉
    售予被告甲○○牟利等事實，業據被告二人供承在卷，核與
    證人蔡啟化於本院審理中所證述之情節大致相符，並有法務
    部調查局94年10月4 日調科壹字第09400452870 號、94年10
    月21日調科壹字第09400477650 號檢驗通知書各一份、現場
    照片四幀附卷可稽，及上開偽藥九十瓶扣案可資佐證，是此
    部分之事實堪以認定，合先敘明。
  (二)被告甲○○雖稱其購買上開扣案藥品之目的乃係供己自用。
    然查上開扣案藥品共計九十瓶、每瓶一千顆、合計即為九萬
    顆，被告甲○○於本院審理中供稱服用方式為一日一次，每
    次最多五顆，則以每日五顆計算，扣案藥品需一萬八千天即
    四十九年餘方能服用完畢，可見其購買之數量遠遠超過自行
    服用所需之數量，更何況一般藥品均有保存期限，且易於受
    潮變質，顯見被告甲○○購買之初，即非基於供己自用之意
    思甚明。此外，被告甲○○雖稱被告乙○○提供之價格優惠
    ，然上開藥品一瓶之價格仍需一千八百元，並不便宜，且一
    瓶一千顆藥錠，每日五顆即可服用二百天，是被告甲○○若
    單純欲轉讓親友使用，頂多加買數瓶即可，又何需花費如此
    高之價格購買如此多之數量？是綜合上情觀之，被告甲○○
    購買上開扣案藥品，顯係基於轉賣圖利之意思而向被告乙○○販入，方以高達十六萬元之價格購買多達九十瓶之藥品，
    至為灼然。
  (三)被告二人雖均辯稱渠等不知上開扣案藥品為未經核准製造之
    偽藥云云，然查：
  扣案之藥品九十瓶均僅以白色藥瓶盛裝，其上並無任何標示
    ，有扣案藥品照片一幀在卷可按（參見94年度偵字第15841
    號偵查卷第30頁上方），若係經核准製造之合法藥品，理應
    會有上載內容成分、效用以及製造日期、保存期限之包裝，
    被告甲○○雖辯稱包裝標籤會隨後寄達，被告乙○○則辯稱
    一般大量進貨者均以袋裝或大瓶裝之方式，惟無論如何，至
    少會有合法藥商之相關證明文件可供取得驗證，然迄至本院
    言詞辯論終結時止，被告二人除僅提供上開「丙○○」之名
    片一紙作為憑證外，並無法提出任何合法製造之證明文件，
    上開自稱「丙○○」者真實年籍資料不詳，本院依名片上所
    載之址傳喚亦均未到案，復又無被告甲○○所稱會隨後補寄
    之包裝或標籤，可見上開藥品之來路不明，當無疑義。
  上開扣案九十瓶藥品交易前既係置於被告乙○○之自小客車
    內，衡情其直接將車駛往相約地點臨時停車，再交予被告甲○○即可，又何需先駕駛機車到達會面地點，再引導被告甲○○駛入較為隱蔽之地下停車場內？另被告乙○○本身持有
    行動電話，此為其所自承，則其與被告甲○○聯絡，自可以
    行動電話或市內電話聯絡即可，惟觀之卷內之通聯紀錄，竟
    有數通係以公用電話聯絡（參見94年度核退偵字第1209號偵
    查卷第20至22頁），其中94年9 月10日晚間8 時13分時，接
    通後旋即要求被告甲○○將「另一支手機」打開，嗣於同年
    月13日夜間11時7 分許，亦有相同情形（參見上開偵查卷第
    18頁），顯見被告乙○○、甲○○應係為避免遭人發現或監
    聽，方以如此迂迴隱蔽之方式交貨，及以如此繁複之方式互
    相聯絡甚明。
  上開扣案藥品共計九萬顆，數量龐大，且價格不論是被告乙○○的進價十三萬五千元，或係被告甲○○之購買價十六萬
    元，均屬不斐，渠等竟會甘冒受詐騙損失之風險而購買上開
    來路不明之藥品，而不去市面上購買合法生產製造之藥品，
    當可見渠等應係貪圖價格低廉甚明。而價格遠低於一般市價
    之產品，多係非法生產製造者，此為具一般社會生活經驗者
    眾所皆知之事實，被告二人對此自亦知之甚詳，竟均未要求
    出售者提供合法生產製造之證明文件，即貿然支付上開十餘
    萬元之高價而收受外觀上無任何包裝、來路不明之藥品，交
    易時復十分小心，避免為他人發現或監聽，顯見渠等業已明
    知上開藥品乃屬未經核准而私自製造之偽藥，且販賣偽藥係
    違法之行為，方以如此隱蔽之方式交易，至為明確。此外，
    被告乙○○於偵查中亦已坦承所販售者乃為偽藥（參見94年
    度偵字第15841 號偵查卷第43頁），故其於本院審理中翻異
    前詞，洵非可採，附此敘明。
  又被告二人雖以所購買者為褪黑激素等語置辯，然查渠等二
    人於調查局及檢察官詢問時，均未提及所謂褪黑激素，僅提
    及上開藥物具有安眠作用等語，其於本院審理中方提及褪黑
    激素云云，已難令人採信。況褪黑激素（Melatonin)本身在
    我國仍係列為藥品管制，業據行政院衛生署以85年10月15日
    衛署藥字第85059553號函示公告在卷（在美國列為一般健康
    食品，被告甲○○所提被證九中，一份為以美金計價之國外
    網站，一份未註明該網站所販售之褪黑激素是否經核准生產
    製造），仍須經核准後方能生產製造，是不論被告二人對扣
    案藥品之成分是否確實瞭解，但渠等既明知扣案物品為足以
    影響人體生理機能之藥品，且未經核准即生產製造，即係明
    知所販賣者為偽藥，至為灼然。
  (四)據此，被告二人上開所辯，均非足採，本案事證明確，被告
    二人犯行均堪認定。
三、論罪科刑部分：
  (一)被告行為後，前於94年2 月2 日修正公布之刑法，已自95年
    7 月1 日起施行，其中修正後刑法第2 條之規定，乃係關於
    新舊法比較適用之準據法，其本身無關行為可罰性要件之變
    更，故於95年7 月1 日刑法修正施行後，如有涉及比較新舊
    法之問題，即應逕依修正後刑法第2 條第1 項規定，為「從
    舊從輕」之比較（最高法院95年度第8 次刑事庭會議決議意
    旨參照）。而藥事法第83條第1 項之販賣偽藥罪雖未修正，
    惟其罰金刑部分之法定刑度為新臺幣五百萬元以下罰金，依
    修正後刑法第33條第5 款之規定，其罰金刑之法定刑度最低
    為新臺幣一千元，然依被告行為時之刑罰法律，即罰金罰鍰
    提高標準條例第5 條第1 項（第1 條所定得提高倍數之規定
    ，於本條例修正後制定之法律，不適用之）及修正前刑法第
    33 條 第5 款之規定，罰金刑部分之法定最低額則為銀元一
    元，換算為新臺幣後，即最低額僅為新臺幣三元。因此，比
    較上述修正前、後之刑罰法律，修正後關於科處罰金刑之法
    律並非較有利於被告，揆諸前揭刑法第2 條第1 項前段規定
    ，即應適用修正前之刑法相關規定。
  (二)按販賣罪之成立，須有營利之意思，而為販、賣行為，販進
    、賣出，不必兼有，有一於此，犯罪即屬成立，最高法院82
    年度臺上字第4784號判決意旨參照。故核被告二人所為，均
    係犯藥事法第83條第1 項之販賣偽藥罪。
  (三)本院爰審酌被告二人均無前科，有臺灣高等法院被告前案紀
    錄表各一份在卷可按，素行尚可，渠等為貪圖不法利益竟私
    自販賣未經核准製造之偽藥，數量並多達九萬顆，不僅破壞
    藥品市場秩序，更可能危害國人身體健康，被告乙○○為中
    游業者，為害範圍較廣，被告甲○○為下游業者，為害範圍
    較小，及渠等犯罪後均飾詞否認犯行，不見悔意等一切情狀
    ，各量處如主文所示之刑，以示懲儆。
  (四)末按沒收為從刑之一種，附屬於主刑，不生比較輕重問題，
    亦不容與其他刑法總則規定割裂適用，本件既應適用修正前
    刑法相關規定，業如前述，則沒收部分自亦應一體適用。準
    此，扣案之偽藥九十瓶（每瓶一千顆藥錠），為被告甲○○
    所有供為本案犯行所用之物，扣案自被告乙○○機車內起出
    之現金十六萬元，則為其所有因犯本罪所得之物，揆諸前揭
    說明，爰併依修正前刑法第38條第1 項第2 款、第3 款之規
    定宣告沒收之。
四、不另為無罪諭知部分：
  (一)公訴意旨另以：扣案九十瓶藥品中，另含有硝西泮（或稱耐
    妥眠、NITRAZEPAM）之法定第四級毒品成分，及被告甲○○
    僅係以每瓶二萬元之代價向被告乙○○購買其中六瓶，而放
    置於被告甲○○上開自小客車內之其餘八十四瓶扣案藥品，
    則係被告甲○○受被告乙○○之託代為運送至臺北縣板橋市
    ○○○路某公園旁，因認被告二人所為亦係涉犯毒品危害防
    制條例第4 條第4 項之販賣第四級毒品罪，被告甲○○並另
    犯上開條項之運輸第四級毒品罪，及藥事法第83條第1 項之
    運送偽藥罪等語。
  (二)惟按犯罪事實應依證據認定之，無證據不得認定犯罪事實；
    又不能證明被告犯罪者，即應諭知無罪之判決，刑事訴訟法
    第154 條第2 項、第301 條第1 項分別定有明文。復按認定
    犯罪事實所憑之證據，雖不以直接證據為限，間接證據亦包
    括在內，然而無論直接證據或間接證據，其為訴訟上之證明
    ，須於通常一般人均不致有所懷疑，而得確信其為真實之程
    度者，始得據為有罪之認定，倘其證明尚未達到此一程度，
    而有合理之懷疑存在時，即難遽採為不利被告之認定，最高
    法院88年度臺上字第954 號判決意旨可資參照。
  (三)本件公訴人認被告二人涉有前揭罪嫌，無非係以上開藥品經
    法務部調查局鑑定結果，其中確實含有硝西泮（或稱耐妥眠
    、NITRAZEPAM）之法定第四級毒品成分，有該局94年10月4
    日調科壹字第09400452870 號、94年10月21日調科壹字第09
    400477650 號檢驗通知書各一份附卷可稽，及被告甲○○於
    調查局人員及檢察官詢問時，自承僅購買其中六瓶之供述，
    為主要論據。訊據被告二人固坦承於上開時、地交易扣案九
    十瓶藥品之事實，惟均矢口否認有販賣、運輸第四級毒品及
    運輸偽藥之犯行。被告二人均辯稱，渠等不知扣案藥品中含
    有上開硝西泮之法定第四級毒品成分，被告甲○○另辯稱：
    伊確實係購買九十瓶藥品，並非基於為被告乙○○運送之意
    思而載運上開藥品，調查局人員及檢察官詢問時，係因心中
    害怕及憂慮，方供稱僅購買其中六瓶等語。經查：
  本件被告甲○○係向被告乙○○購買扣案九十瓶藥品之事實
    ，業據被告乙○○以證人身分於偵查中證述甚明，且若每瓶
    係二萬元，購買六瓶應為十二萬元，然於被告乙○○車內所
    起出者卻多達十六萬元，金額已有所不符，兩相比較，應以
    被告甲○○於本院審理中所述係以一千八百元之價格購買九
    十瓶，總價十六萬元（尾數二千元去除不計），較為可採。
    況被告乙○○本身亦有自小客車停放該處可供載運扣案藥品
    ，又何需委託被告甲○○代為運送？顯見被告甲○○於調查
    局人員及檢察官前所為僅購買其中六瓶之供述，應屬不實，
    尚非可採。
  被告二人雖均有販賣藥品之行為，然究非專門之醫藥人員，
    或負責製造藥品之食品生化科技人員，對於藥品內所含之各
    項成分，未必均十分清楚；且扣案之九十瓶藥品均係以白色
    藥瓶盛裝，外表並無包裝等情，業如前述，是被告二人亦無
    法透過上開藥品之包裝說明來瞭解裡面所含之成分。此外，
    被告二人之目的雖均在販售扣案藥品，然渠等僅係負責推銷
    、兜售，衡情只需知悉扣案藥品之功效及用途、服用方式即
    可，至於藥品成分為何，事實一般民眾亦無法瞭解，當非一
    般民眾購買時所考量之重點，故在無其他積極證據可資佐證
    下，尚難以被告二人有販賣扣案藥品之行為，即逕認渠等已
    知悉內含硝西泮之法定第四級毒品成分，要屬當然。
  (四)綜上所述，依卷內現存證據，尚難認被告二人確已知悉扣案
    藥品內含硝西泮之法定第四級毒品成分，且扣案藥品既均係
    被告甲○○所有，則其載運扣案藥品自不另行成立運送偽藥
    罪。此外，復查無其他積極證據足證被告二人確有公訴人所
    指此部分之犯行，揆諸前揭法條及判例意旨，渠等此部分之
    犯罪尚屬不能證明，本應諭知無罪之判決，惟因公訴人認此
    部分若成立犯罪，與前揭經本院論罪科刑之販賣偽藥罪部分
    有想像競合之裁判上一罪關係，爰不另為無罪之諭知，附此
    敘明。
據上論斷，應依刑事訴訟法第299 條，藥事法第83條第1 項，刑
法第11條前段、第2 條第1 項前段、第38條第1 項第2 款、第3
款，判決如主文。
本件經檢察官涂永欽到庭執行職務。
中    華    民    國    95    年    7     月    28    日
                  刑事第十八庭審判長法  官 李幼妃
                                    法  官 鄭燕璘
                                    法  官 張紹省
以上正本證明與原本無異。
如不服本判決應於送達後十日內向本院提出上訴狀。
                                    書記官 周雅玲
中    華    民    國    95    年    7     月    28    日
附錄本案論罪科刑法條全文：
藥事法第83條第1項
明知為偽藥或禁藥，而販賣、供應、調劑、運送、寄藏、牙保、
轉讓或意圖販賣而陳列者，處七年以下有期徒刑，得併科新臺幣
五百萬元以下罰金。


司法院資訊處製作；財團法人民間司法改革基金會備份。
